---
title: "Einführung in die Data-Literacy: Lösungen"
author: "Karsten Lübke"
output: 
  pdf_document:
  documentclass: article
  classoption: a4paper
    
editor_options: 
  chunk_output_type: console
---

```{r setup, include=FALSE}
knitr::opts_chunk$set(echo = TRUE)
```

<!-- Hinweis: Das Dokument wird erzeugt durch Klick auf `Knit`  -->


## Vorbereitungen

Zunächst müssen Pakete (nachdem sie einmalig über `install.packages()` installiert wurden) geladen werden:

<!-- Hinweis: Ein *Chunk* wird an die `Console` geschickt über den grünen Pfeil rechts oben: "Run Current Chunk" -->

```{r library, message=FALSE}
library(mosaic) # Datenanalyse
library(DT) # Interaktive Tabellen
library(plotly) # Interaktive Grafiken
```

Analysiert wird der Datensatz `Births2015` (siehe auch `?Births2015`). Dieser enthält die Anzahl der Geburten in den USA im Jahre 2015.

Diese wird in die aktuelle R Sitzung eingelesen:

```{r data}
data(Births2015)
```

## Erste Analysen

Der generelle Aufbau in `mosaic` sieht wie folgt aus:

```{r mosaic, eval=FALSE}
meine.analye(mein.y ~ mein.x, data = meine.Daten)
```

**Aufgabe**

Was zeigt die folgende Abbildung?
 
```{r erstesStreudiagramm}
gf_point(births ~ date, data = Births2015)
```

*Lösung:* Man kann einen *wellenförmigen* Verlauf der Anzahl Geburten über das Jahr erkennen: Die meisten Geburten scheint es im Herbst (September) zu geben, weniger im Frühjahr.

Darüberhinaus sind drei *Wellen* zu erkennen: eine um die $12.000$ Geburten, eine über der $8.000$ und eine zwischen der $6.000$ und $8.000$.

**Aufgabe** 

Haben Sie eine Erklärung?

*Lösung:* Vielleicht sind die beiden unteren Wellen die Geburten am Wochenende -- bzw. evt. Feiertagen?

## Interaktive Datentabelle

Der Befehl `datatable()` aus dem Paket `DT` stellt die Datentabelle dar:

```{r datatable}
datatable(Births2015)
```

**Aufgaben**

- Suchen Sie Ihren Geburtstag. Gab es an diesem Tag viele Geburten? 

*Lösung:* Z. B. für den 26. Mai:

```{r Geburtstag}
geburten.geb <- Births2015 %>% 
  filter(month==5 & day_of_month==26) %>%
  select(births)

geburten.geb
```

Mittelwerten:
```{r Mittelwert}
geburten.mean <- mean( ~ births, data = Births2015)

geburten.mean
```

Also:

```{r Entscheidung}
case_when(geburten.geb  > geburten.mean ~ "überdurchschnittlich",
          geburten.geb == geburten.mean ~ "durchschnittlich",
          geburten.geb  < geburten.mean ~ "durchschnittlich")
```


- An welchem Tag gab es am wenigsten Geburten?

```{r}
Births2015 %>%
  top_n(-1, wt=births)
```


## Zweite Analyse

Über die Option `col=~mein.z` können die Punkte farbig markiert werden. 

**Aufgabe**

Ersetzen Sie `____` durch einen geeigneten Variablenamen aus dem Datensatz und löschen Sie die Option `eval=FALSE`.

```{r zweitesStreudiagramm, eval=FALSE}
gf_point(births ~ date, col = ~____, data = Births2015)
```

*Lösung:*

```{r zweitesStreudiagrammLSG}
gf_point(births ~ date, col = ~wday, data = Births2015)
```

## Interaktive Grafik

Über `%>%` können Ergebnisse weitergegeben werden. Die Funktion `ggplotly()` erzeugt aus einer Grafik eine interaktives.

**Aufgabe**

Ersetzen Sie die Platzhalter und löschen Sie anschließend die Option `eval=FALSE`.

```{r interaktivesStreudiagramm, eval=FALSE}
gf_point(___ ~ ___, col = ~___, data = Births2015) %>%
  ggplotly()
```

*Lösung:*

```{r interaktivesStreudiagrammLSG}
gf_point(births ~ date, col = ~wday, data = Births2015) %>%
  ggplotly()
```


**Aufgabe**

Was fällt auf?

*Lösung*: 

Es gibt insbesondere an den Feiertagen Abweichungen vom *Wochentagsmuster*.

## Technische Hinweise

```{r session}
sessionInfo()
```

Erstellt am:

```{r date, echo=FALSE}
Sys.Date()
```




